臺灣高雄地方法院刑事判決　　　　　　　100年度易字第258號
公　訴　人　臺灣高雄地方法院檢察署檢察官
被　　　告　吳佳芬
選任辯護人　李慶榮律師
　　　　　　孫守濂律師
　　　　　　許泓琮律師
上列被告因詐欺案件，經檢察官提起公訴（99年度偵字第34692
號），本院判決如下：
    主  文
吳佳芬幫助犯詐欺取財罪，處有期徒刑參月，如易科罰金，以新
臺幣壹仟元折算壹日。
    事  實
一、吳佳芬預見提供金融機構帳戶資料等物供他人使用，有可能
    遭該人及其所屬之詐騙集團作為犯罪贓款匯進提出所用，竟
    以縱有人持其金融帳戶為詐欺取財之工具，亦不違背其本意
    之幫助詐欺取財未必故意，於民國99年7 月間某日，在不詳
    地點，將其於99年7 月1 日向彰化商業銀行鳳山分行所申辦
    帳號0000-0000000000 號帳戶（下稱系爭帳戶）之提款卡及
    密碼等物，交付予真實姓名年籍不詳之人。嗣該姓名年籍不
    詳之人所屬之詐騙集團成員，即意圖為自己不法之所有，在
    奇摩拍賣網站張貼拍賣SONY TX5數位相機之不實交易訊息，
    適陳怡珊上網瀏覽，信以為真而陷於錯誤，上網下標並得標
    ，即依該詐騙集團之指示，於99年7 月7 日14時57分許，在
    臺南市區之郵局ATM 匯款新臺幣（下同）9,000 元至系爭帳
    戶後，該詐騙集團人士旋即將詐得之款項提領一空。因陳怡
    珊遲遲未收到該網購物品，始知受騙，報警處理而悉上情。
二、案經高雄市政府警察局鳳山分局報告臺灣高雄地方法院檢察
    署檢察官偵查起訴。
    理  由
壹、證據能力部分：
    按被告以外之人於審判外之陳述雖不符刑事訴訟法第159 條
    之1 至之4 等4 條之規定，而經當事人於審判程序同意作為
    證據，法院審酌該言詞陳述或書面陳述作成時之情況，認為
    適當者，亦得為證據；當事人、代理人或辯護人於法院調查
    證據時，知有刑事訴訟法第159 條第1 項不得為證據之情形
    ，而未於言詞辯論終結前聲明異議者，視為有前項之同意，
    同法第159 條之5 定有明文。本判決所引用之證據資料（詳
    後引之證據），其中傳聞證據部分，縱無刑事訴訟法第159
    條之1 至第159 條之4 或其他規定之傳聞證據例外情形，亦
    因被告吳佳芬、辯護人及檢察官於本院審理程序時均未加爭
    執，且本院審酌證據作成之形式，均無瑕疵、與待證事實具
    有關聯性等情況，認為適當，且無不法取得之情形，應認得
    為證據，揆諸前開說明，具有證據能力。
貳、實體部分：
一、訊據被告吳佳芬固坦承有開設系爭帳戶，惟矢口否認有何幫
    助詐欺取財犯行，辯稱：我沒有提供系爭帳戶給別人，我知
    道詐騙集團很猖獗，不可以隨便將帳戶資料交給別人。系爭
    帳戶之提款卡及密碼是放在機車置物箱遺失的，而我是將系
    爭帳戶之密碼寫在銀行給我的密碼條上，密碼是6 碼，也就
    是我的生日，因那時要記的東西很多，所以隨手寫在密碼條
    上。又系爭帳戶之存摺並未被偷云云。
二、經查：
  (一)系爭帳戶係被告所開設乙節，業經被告供承在卷，並有彰化
    商業銀行鳳山分行99年8 月30日彰鳳字第0991986 號函暨所
    附存戶吳佳芬基本資料及交易明細1 份（警卷第13、14頁）
    等附卷可稽。又證人即被害人陳怡珊於上開時間，遭人以如
    事實欄所載之詐術詐騙，致陷於錯誤，匯款9,000 元至系爭
    帳戶等情，業據陳怡珊於警詢時證述甚詳（見警卷第1至3頁
    ），且有郵政自動櫃員機交易明細表1 紙、內政部警政署反
    詐騙案件紀錄表、奇摩拍賣頁面及商品照片（警卷第4至8頁
    ）等在卷可按。是被告所有系爭帳戶確實遭真實姓名年籍不
    詳之詐騙集團成員，作為詐欺取財使用無訛。
  (二)衡諸金融帳戶存摺、提款卡、密碼為個人理財之重要工具，
    並被告為專科肄業，曾從事過電子業、美髮業、市場調查、
    餐飲等工作，為有一定社會工作經驗之人，業據被告供述在
    卷（審卷第32頁），是依其年齡及智識程度，理應將系爭帳
    戶之提款卡、密碼等妥善保管，如未使用即應將之置於安全
    之地點加以保管，而如有遺失、失竊之情事，亦應立即申報
    掛失；尤以時下相關金融帳戶遭犯罪集團利用之新聞報導層
    出不窮，政府亦不遺餘力地提醒民眾注意、警覺，苟若遺失
    或失竊，應無不加理會之可能。查，被告於警詢時陳稱：因
    我要到寶捷財經有限公司（下稱寶捷公司）上班，公司要求
    辦理系爭帳戶以為薪資轉帳用，故於99年7 月1 日申辦系爭
    帳戶；又我申辦系爭帳戶後，即將存摺、提款卡及密碼等放
    置在機車置物箱裡，想等到洗好照片後，一起交給公司，後
    來銀行於99年7 月9 日通知我，系爭帳戶列為警示帳戶，我
    才發覺系爭帳戶的提款卡及密碼被偷了；當時我的機車置物
    箱沒有遭受破壞，因機車置物箱本來就已經壞了（警卷第10
    、11頁）等語；並於本院準備程序時供稱：「知道重要物品
    放在置物箱裡面容易遭竊。因為沒有要用到，就不會去翻它
    ，把它放在車廂裡面就是想說等要交給公司的時候再去拿它
    」、「（可是置物箱裡面的東西很容易失竊？）【想很久沒
    有回答】」（審易卷第16頁）等語。依上而論，被告即知物
    品放置在機車置物箱內，極易遭竊，況被告所使用機車之置
    物箱早已損壞，並無任何防盜、防閑功能，被告竟將與個人
    權益密切相關之系爭帳戶提款卡、密碼等放在該處，顯與事
    理有違。
  (三)復次，被告為避免忘記系爭帳戶之密碼，而將銀行所預先設
    定之密碼更改為自己之出生年月日（審卷第35頁），則被告
    焉會再因恐遺忘系爭帳戶密碼，而將密碼書寫在銀行所交付
    之密碼條上？並與提款卡一併放置在已損壞之機車置物箱內
    ？亦與一般常情相違。又被告雖自99年7 月1 日起至同年月
    23日任職寶捷公司，有在職證明、寶捷公司100 年3 月4 日
    刑事陳報狀各1 紙（審易卷第16頁、審卷第17-1頁）可按；
    惟查，被告陳稱：我申辦系爭帳戶後，先將之放置在機車置
    物箱裡，想等到洗好照片後，一起交給公司，而我沒有馬上
    去洗照片，是到7 月5 、6 日才去洗照片，直到7 月9 日經
    銀行通知，才知道系爭帳戶被偷云云；據此，被告自99年7
    月1 日任職寶捷公司，隨即於是（1 ）日前往彰化銀行申辦
    系爭帳戶，以供薪資轉帳之用，何以直到99年7 月9 日仍未
    將之交付公司？並苟如被告所言，係為等待洗好照片後一併
    交付公司，而寶捷公司已於7 月2 日通知被告須繳交照片，
    則以被告積極辦理系爭帳戶以觀，何以到7 月5 、6 日才去
    沖洗照片？復依常情而論，加洗照片至遲於翌日即可，則被
    告於沖洗照片後，焉會遲未將系爭帳戶及照片交付公司，一
    直拖延到7 月9 日始知被竊？在在與常情不符。再參酌基於
    使用他人帳戶從事財產犯罪者之立場，渠等既知利用他人之
    帳戶掩飾犯行，當亦明瞭社會上一般正常之人如遇帳戶存摺
    、提款卡遺失或失竊情事，為防止拾得或竊取者擅領存款或
    作為不法使用而徒增訟累，必於發現後立即向金融機構辦理
    掛失止付或報警處理；在此情形下，若猶然以各該遺失或被
    竊帳戶，作為指示被害人匯入款項之犯罪工具，則在渠等向
    他人詐欺取財，並誘使被害人將款項匯入該帳戶後，即有可
    能因帳戶所有人掛失止付而無法提領犯罪所得，致渠等大費
    周章從事之犯行成空。是以犯罪集團若非確定該帳戶所有人
    不會報警或掛失止付，以確定渠等能自由使用該帳戶提款、
    轉帳，當不至於以該隨時可能被凍結之帳戶從事犯罪。從而
    ，本件被告應有提供系爭帳戶之提款卡及密碼，進而容任犯
    罪集團使用其帳戶作為犯罪工具之事實甚明。
  (四)刑法上之故意，可分為直接故意與不確定故意（間接故意）
    ，所謂「不確定故意」，係指行為人對於構成犯罪之事實，
    預見其發生而其發生並不違背其本意者，刑法第13條第2 項
    定有明文。查，個人之存摺與提款卡，專有性甚高，並非一
    般自由流通使用之物，縱須交他人使用，亦必基於信賴關係
    或特殊事由，自不可能隨意交予完全不相識之人任意使用，
    更況不肖之徒為掩飾不法行徑，避免執法人員之追究處罰，
    經常利用他人帳戶之存摺、提款卡及密碼轉帳或提領犯罪所
    得，藉以掩蓋犯罪行為之情形，業經新聞及電視等大眾傳播
    系統多所報導，政府亦宣導民眾注意防範。被告為智識能力
    正常之成年人，而依其智識能力及社會生活經驗，對於將自
    己申設之系爭帳戶提款卡及密碼交予不相識之人，該帳戶將
    有可能會被利用作為實行犯罪行為之工具一事自應有所預見
    ，竟仍將所申辦之系爭帳戶供人使用，對於他人持以詐欺取
    財犯罪之事實，自不違背其本意，已符合前開「不確定故意
    」之要件。
  (五)綜上所述，被告前揭所辯，與事理常情不符，礙難採信，是
    本件事證明確，被告幫助詐欺取財犯行堪以認定，應予依法
    論科。
三、按刑法上之幫助犯，係對於犯罪與正犯有共同之認識，而以
    幫助之意思，對於正犯資以助力，而未參與實施犯罪之行為
    者而言，最高法院著有75年度台上字第1509號、84年度台上
    字第5998號及88年度台上字第1270號判決意旨可供參照。是
    以，如未參與實施犯罪構成要件之行為，且係出於幫助之意
    思提供助力，即屬幫助犯，而非共同正犯。本件被告將申設
    系爭帳戶之存摺、提款卡、密碼交付與真實姓名年籍不詳之
    人使用，及單純提供帳戶供人使用之行為，並不等同於向被
    害人施以欺罔之詐術行為，且亦無證據證明被告有參與詐欺
    取財犯行之構成要件行為。是被告所為，係對於詐騙集團成
    員遂行詐欺取財犯行，資以助力，揆諸上開判決意旨，自應
    成立幫助詐欺取財罪。核被告吳佳芬所為，係犯刑法第30條
    第1 項、第339 條第1 項之幫助詐欺取財罪，爰依刑法第30
    條第2 項規定，按正犯之刑減輕之。爰審酌被告提供帳戶予
    詐欺者使用，助長詐欺犯罪，擾亂金融交易秩序，實為社會
    層出不窮詐財事件發生之根源，並使犯罪之追查趨於複雜，
    犯後未能坦承犯行，未見悔意，及其犯罪之目的、手段、智
    識程度、生活狀況、被害人所受之損害非鉅等一切情狀，量
    處如主文所示之刑，並諭知易科罰金之折算標準，以示懲儆
    。
據上論斷，應依刑事訴訟法第299 條第1 項前段、刑法第30條第
1 項前段、第2 項、第339 條第1 項、第41條第1 項前段，刑法
施行法第1 條之1 ，判決如主文。
本案經檢察官鄭珮琪到庭執行職務。
中    華    民    國    100    年    3    月    24    日
                  刑事第十六庭  審判長法  官  曾逸誠
                                      法  官  姚水文
                                      法  官  洪榮家
以上正本證明與原本無異。
如不服本判決應於收受送達後10日內向本院提出上訴書狀，並應
敘述具體理由；如未敘述上訴理由者，應於上訴期間屆滿後20日
內向本院補提理由書（均須按他造當事人之人數附繕本）「切勿
逕送上級法院」。
中    華    民    國   100    年    3     月    24    日
                                      書記官  陳鈺甯
附錄本案論罪科刑法條：
《中華民國刑法第339條第1項》
意圖為自己或第三人不法之所有，以詐術使人將本人或第三人之
物交付者，處5 年以下有期徒刑、拘役或科或併科1 千元以下罰
金。